【裁判字號】    98,醫上,1
【裁判日期】    981223
【裁判案由】    損害賠償
【裁判全文】
臺灣高等法院高雄分院民事判決           98年度醫上字第1號
上  訴  人  丙○○
            乙○○
兼上二人訴
訟 代 理人  丁○○
被 上 訴人  戊○○
            甲○○
            庚○○
            行政院國軍退除役官兵輔導委員會高雄榮民總醫院
法定代理人  己○○
上列四人共同
訴訟代理人  王伊忱律師
            陳景裕律師
            鄭美玲律師
上列當事人間請求損害賠償事件，上訴人對於民國98年1 月21日
臺灣高雄地方法院95年度醫字第26號第一審判決提起上訴，本院
於民國98年11月25日言詞辯論終結，判決如下：
    主  文
上訴駁回。
第二審訴訟費用由上訴人負擔。
    事 實 及 理 由
一、本件上訴人起訴主張：(一)上訴人父親徐禮周因右膝疼痛，於
    民國93年7 月12日至被上訴人行政院退除役官兵輔導委員會
    高雄榮民總醫院（下稱高雄榮總）就診，由高雄榮總骨科主
    治醫師即被上訴人戊○○為其診療，戊○○告訴徐禮周要施
    行膝關節置換手術，徐禮周乃於同年月26日住進高雄榮總，
    戊○○對年近80歲之徐禮周，是否適宜住院開刀，或是有無
    感染其他疾病之可能，理應注意並告知徐禮周或其家屬，惟
    戊○○未盡告知義務，即貿然於同年月27日為徐禮周施行膝
    關節置換手術，且徐禮周於術後在骨科病房復健時，戊○○
    亦疏未管理出入病房之工作人員及維持器材衛生，致徐禮周
    感染金黃色葡萄球菌（ORSA）。(二)高雄榮總醫師之住院醫師
    即被上訴人庚○○於93年8 月24日知悉檢查結果，徐禮周已
    感染金黃色葡萄球菌時，未告知徐禮周或上訴人，未履行告
    知義務。又高雄榮總胸腔內科主治醫師即被上訴人甲○○在
    為徐禮周治療金黃色葡萄球菌之用藥選擇上，明知替考拉寧
    （Teicoplanin ）的不良反應發生率較萬古黴素（Vancomyc
    -in ）為小，竟未注意徐禮周甫動手術，身體虛弱，不宜使
    用對身體副作用較大的萬古黴素（Vancomycin），竟於93年
    8 月30日對徐禮周使用萬古黴素（Vancomycin），導致徐禮
    周於93年9 月6 日死亡，其用藥顯有過失。綜上，被上訴人
    戊○○、庚○○及甲○○均有應注意未注意之過失，致徐禮
    周死亡，符合民法第184 條第1 項前段及醫療法第82條第2
    項之要件，自應負過失侵權行為責任，而高雄榮總為渠等之
    僱用人，依民法第188 條規定，亦應負連帶賠償責任。又上
    訴人為徐禮周之子女，因徐禮周施行上開手術本無生命危險
    ，卻於高雄榮總院內感染金黃色葡萄球菌致死，上訴人精神
    上均受有極大痛苦，被上訴人應賠償上訴人精神慰撫金各新
    台幣（下同）100 萬元，為此，依侵權行為損害賠償請求權
    提起本件訴訟等語。聲明求為判決: (一)被上訴人應連帶給付
    上訴人各100 萬元，及自起訴狀繕本送達翌日起至清償日止
    按週年利率5%計算之利息。(二)願供擔保請准為假執行之宣告
    等語。
二、被上訴人則以：(一)徐禮周於90年8 月27日至高雄榮總骨科就
    診，主訴右膝疼痛，檢查發現有膝關節退行性變化，醫師給
    予止痛消炎藥治療。嗣於93年7 月12日再至高雄榮總骨科就
    診，由被上訴人戊○○看診，徐禮周主訴右膝更加疼痛，檢
    查發現退化情形嚴重，因徐禮周患有胃炎疾病，不適合以止
    痛消炎藥之方式治療，乃建議得以膝關節置換手術方式治療
    ，並將膝關節置換手術進行治療之方式及相關可能風險與後
    遺症詳細告知，並經中央健康保險局事前審查同意，及徐禮
    周於93年7 月26日簽署手術同意書後，始於次日即93年7 月
    27日進行手術，戊○○已未盡告知義務。又徐禮周於93年8
    月24日之痰液培養長出金黃色葡萄球菌，戊○○即於同日將
    徐禮周轉至胸腔內科治療，並告知徐禮周。(二)庚○○於93年
    8 月間為高雄榮總之住院醫師，於93年8 月24日受戊○○之
    指示，協助申請辦理檢驗手續，故檢驗單上所記載之申請醫
    師為庚○○，其並未參與徐禮周之醫療過程。又金黃色葡萄
    球菌感染途很多，通常為接觸性感染，可能是病患身上帶菌
    或是醫院、醫護人員、家屬或訪客帶菌所致。另除了血液培
    養或助膜積液培養方式外，痰液（呼吸道分泌物）培養長出
    之細菌不能認定就是「致病菌」，可能是呼吸道正常菌落或
    是呼吸道的「移生菌」，況在採取檢體之過程中或移送檢體
    至實驗室之過程，有可能使來體受到染污而培養出「染污菌
    」而非「致病菌」，故甲○○當時判斷徐禮周之痰液培養長
    出之金黃色葡萄球菌並非「致病菌」，乃使用抗生素氧化物
    片劑（Ciprofloxacin ）加上盤林西林（Penicillin）方式
    治療，治療過程中病況十分穩定，嗣病況發生變化，臨床判
    斷金黃色葡萄球菌是其中一種致病菌，因此，甲○○再加上
    萬古黴素（Vancomycin）治療，萬古黴素（Vancomycin）與
    替考拉寧（Teicoplanin ）二種用藥均係金黃色葡萄球菌感
    染症治療用藥，臨床上並無證據證明使用替考拉寧（Teicop
    -lanin）之副作用較少，且替考拉寧（Teicoplanin ）並未
    經過美國食品及藥物管理局（FDA ）審核通過，未在美國上
    市，因此關於金黃色葡萄球菌感染症目前之治療首選藥物仍
    係萬古黴素（Vancomycin），甲○○以萬古黴素（Vancomyc
    -in ）藥物治療感染金黃色葡萄球菌之徐禮周，並無疏失，
    亦無違背醫學常規等語置辯。並答辯聲明求為判決：(一)上訴
    人之訴及假執行聲請均駁回。(二)如受不利判決，請准預供擔
    保免為假執行。
三、原審判決上訴人敗訴，上訴人就部分敗訴不服，提起上訴，
    上訴聲明求為判決：(一)原判決關於駁回上訴人後開第二項請
    求部分廢棄。(二)被上訴人應連帶給付上訴人各20萬元。(三)第
    一、二審訴訟費用由被上訴人負擔。被上訴人答辯聲明求為
    判決：駁回上訴。（就其餘敗訴部分，未據上訴人聲明不服
    而告確定）。
四、兩造不爭執事項如下:
  (一)上訴人之父徐禮周於93年7 月12日至被上訴人高雄榮總就診
    ，由高雄榮總骨科主治醫師戊○○為其診療，同年月26日住
    進高雄榮總骨科病房，主治醫師仍為戊○○。徐禮周於同日
    簽署手術同意書、麻醉同意書，翌日由戊○○為其施行膝關
    節置換手術。
  (二)徐禮周之痰液於93年8 月24日培養出金黃色葡萄球菌（ORSA
    ）。
  (三)徐禮周於93年7 月26日住進Ｗ73-050號腸胃科病房；於93年
    7 月29日由Ｗ73-050號腸胃科病房轉進Ｗ63-052號骨科病房
    ；93年8 月4 日由Ｗ63-052號骨科病房轉進Ｗ62-002號骨科
    病房；93年8 月24日由Ｗ62-002號骨科病房轉進Ｗ53-005胸
    腔內科病房；93年8 月25日由Ｗ53-005胸腔內科病房轉入呼
    吸加護病房，由被上訴人甲○○擔任主治醫師。
  (四)被上訴人甲○○於93年8 月30日將徐禮周所服用之抗生素藥
    物調整加入萬古黴素（Vancomycin）。徐禮周於93年9 月6
    日因多重併發症死亡。
五、兩造爭執事項如下: (一)被上訴人戊○○有無告知徐禮周施行
    「膝關節置換手術」之原因及其風險？戊○○施行該手術是
    否符合醫療常規？該手術與徐禮周死亡間是否有相當因果關
    係？(二)被上訴人戊○○是否疏於注意控管骨科病房人員及器
    材衛生，暨連續分別於93年7 月29日將徐禮周由Ｗ73-050號
    腸胃科病房轉進Ｗ63-052號骨科病房、於93年8 月4 日由Ｗ
    63-052號骨科病房轉進Ｗ62-002號骨科病房、於93年8 月24
    日由Ｗ62-002號骨科病房轉進Ｗ53-005胸腔內科病房，致徐
    禮周感染金黃色葡萄球菌？又徐禮周發生氣喘現象，被上訴
    人戊○○是否疏於診治？(三)被上訴人甲○○於治療徐禮周感
    染金黃色葡萄球菌選用萬古黴素（Vancom ycin ）而未選用
    替考拉寧(Teicoplanin），有無過失？投藥時機有無延誤？
    投藥有無違背醫療常規？與徐禮周之死亡有無相當因果關係
    ？(四)被上訴人庚○○未於93年8 月24日將徐禮周已檢驗出有
    抗藥性金黃色葡萄球菌一事告知上訴人及徐禮周之其他家屬
    ，是否有過失？(五)上訴人依侵權行為損害賠償請求權，請求
    被上訴人應負連帶賠償責任，有無理由？如有理由，則上訴
    人得請求之精神慰撫金金額為何？茲就此爭執點分述如下:
（一）被上訴人戊○○有無告知徐禮周施行「膝關節置換手術」
      之原因及其風險？戊○○施行該手術是否符合醫療常規？
      該手術與徐禮周死亡間是否有相當因果關係？
  1.上訴人主張戊○○未向徐禮周及其家屬說明進行膝關節置換
    手術之原因及風險云云，為被上訴人所否認。查，徐禮周於
    施行手術前，已簽立「手術同意書」，「手術同意書」內記
    載：「１、醫師已向我解釋，並且我已經了解施行這個手術
    的必要性、步驟、風險、成功率之相關資訊。２、醫師已向
    我解釋，並且我已經了解選擇其他治療方式之風險。３、醫
    師已向我解釋，並且我已經了解手術可能預後情況和不進行
    手術的風險。... 」等，有高雄榮總手術同意書在卷可稽（
    見原審卷第13頁），且上訴人對上開手術同意書為徐禮周親
    自簽署一節亦不爭執，足見戊○○已對患者徐禮周履行說明
    及告知義務，故上訴人之上開主張，不足採信。
  2.上訴人主張戊○○為徐禮周施行膝關節置換手術前，未考量
    徐禮周已年近80歲，是否適宜住院開刀，或是有無感染其他
    疾病之可能，即貿然為徐禮周開刀云云，為被上訴人所否認
    ，而上訴人又未能舉證證明年近80歲之人不能施行膝關節置
    換手術，參以原審曾就戊○○為徐禮周施行膝關節置換手術
    有無疏失，送請行政院衛生署醫事審議委員會鑑定，行政院
    衛生署於97年7 月17日以衛署醫字第0970200214號函附醫事
    審議委員會編號0000000 號鑑定書回覆，鑑定結果認「退化
    性膝關節炎好發於年紀大之人，目前文獻上並無施行膝關節
    置換手術之年齡限制，由主治醫師依膝關節退化嚴重度及病
    人整體健康情況等決定，且該項手術，均需於術前或術後經
    中央健康保險局核准方有給付。故醫師戊○○以專業判斷，
    為病人施行人工膝關節替換手術，符合醫療常規，且如前述
    與病人之年齡無關。」（見原審卷第328 頁），足見戊○○
    為年近80歲之徐禮周施行膝關節置換手術，係符合醫療常規
    ，並無疏失，自毋庸為徐禮周死亡負損害賠償責任。
（二）被上訴人戊○○是否疏於注意控管骨科病房人員及器材衛
      生，暨連續分別於93年7 月29日將徐禮周由Ｗ73-050號腸
      胃科病房轉進Ｗ63-052號骨科病房、於93年8 月4 日由Ｗ
      63-052號骨科病房轉進Ｗ62-002號骨科病房、於93年8 月
      24日由Ｗ62-002號骨科病房轉進Ｗ53-005胸腔內科病房，
      致徐禮周感染金黃色葡萄球菌？又徐禮周發生氣喘現象，
      被上訴人戊○○是否疏於診治？
  1.上訴人主張徐禮周感染金黃色葡萄球菌係戊○○疏於注意控
    管骨科病房人員及器材衛生，暨連續分別於93年7 月29日將
    徐禮周由Ｗ73-050號腸胃科病房轉進Ｗ63-052號骨科病房、
    於93年8 月4 日由Ｗ63-052號骨科病房轉進Ｗ62-002號骨科
    病房、於93年8 月24日由Ｗ62-002號骨科病房轉進Ｗ53-005
    胸腔內科病房，致徐禮周感染金黃色葡萄球菌云云，為被上
    訴人所否認，上訴人又未能舉證證明徐禮周感染金黃色葡萄
    球菌係戊○○疏於注意控管骨科病房人員及器材衛生，暨連
    續將徐禮周轉換病房所致，而原審曾就「金黃色葡萄球菌感
    染途徑為何? 器械或醫療人員清潔不足是否為感染途徑之一
    ? 尚有無其他感染途徑? 」送請行政院衛生署醫事審議委員
    會鑑定，行政院衛生署於97年7 月17日以衛署醫字第097020
    0214號函附醫事審議委員會編號0000000 號鑑定書回覆，鑑
    定結果認「ORSA（金黃色葡萄球菌）感染途徑極為複雜，可
    能是病人本身經由使用抗生素後產生，也可能是醫護人員或
    病人及家屬間交互傳播，也有可能是環境汙染，如器械不足
    所產生，但這需有一完整之流行病學及菌株鑑定DNA 比對環
    境菌株，以調查是否與病人身上菌株相同。ORSA（金黃色葡
    萄球菌）可能為外因性，也可能為內因性。本案無證據顯示
    係因院內器械或醫療人員清潔不足造成院內感染。」（見原
    審卷第330 頁），足見徐禮周感染金黃色葡萄球菌之途逕很
    多，並非當然係醫護人員、器材或多次轉換病房所致，是上
    訴人之上開主張，尚不足採信。
  2.查，戊○○於93年7 月27日施行膝關節置換手術，術後第二
    天拔除尿管，術後第4 天稍微有呼吸喘及理學檢查有喘鳴現
    象，於93年8 月1 日及8 月3 日進行胸部X 光檢查，顯示右
    上肺葉略有浸潤增加，當時醫師處理為給予支氣管擴張劑及
    類固醇，同時延續術前之抗生素頭孢西林（Cefazolin ）。
    同年8 月5 日追蹤胸部X 光檢查，顯示明顯右上肺葉肺炎，
    追蹤之氣體動脈分析為7.259 ，CO2 74.7，於當日19：40插
    管。同年8 月6 日經會診感染科後，將抗生素更改為頭孢塔
    齊定（Ceftazidime ）。同年8 月7 日看到於同年8 月4 日
    送檢之痰培養細菌為流感嗜血桿菌（Hemophilus influenza
    -e）（對β-lactamase無抗藥性），追蹤痰液檢驗於同年8
    月7 日蒐集，於同年8 月9 日也是培養出流感嗜血桿菌，至
    同年8 月20日培養才為抗藥性金黃色葡萄球菌（8 月24日發
    報告）。頭孢塔齊定（Ceftazidime ）使用期間至8 月23日
    停止（共17日）。徐禮周於93年8 月24日轉至胸腔內科呼吸
    加護病房等情，有徐禮周之高雄榮總病歷在卷可證，足見徐
    禮周於手術第4 天後，出現有稍微呼吸喘之情形，戊○○隨
    即於93年8 月1 日及同年月3 對徐禮周為胸部X 光檢查，發
    現上肺葉略有浸潤增加，並給予支氣管擴張劑、類固醇及抗
    生素頭孢西林（Cefazolin ）治療，93年8 月5 日經X 光檢
    查，發現右上肺葉明顯肺炎，乃將抗生素更換為頭孢塔齊定
    （Ceftazidime ），一直使用至93年8 月23日，於93年8 月
    24日發現徐禮周感染金黃色葡萄球菌時，即將徐禮周轉至胸
    腔內科呼吸加護病房，足見戊○○對於徐禮周發生氣喘現象
    ，已為積極之治療，並非置之不理，故上訴人主張被上訴人
    戊○○疏於診治徐禮周之氣喘，錯失治療先機，造成徐禮周
    感染金黃色葡萄球菌致死云云，尚難採信。
  3.綜上，戊○○對徐禮周所為之醫療行為，均符合醫療常規，
    並無疏失，且與徐禮周死亡間無相當因果關係，自毋庸為徐
    禮周死亡負損害賠償責任
（三）被上訴人甲○○於治療徐禮周感染金黃色葡萄球菌（ORSA
      ）選用萬古黴素（Vancomycin）而未選用替考拉寧(Teico
      -planin ），有無過失？投藥時機有無延誤？投藥有無違
      背醫療常規？與徐禮周之死亡有無相當因果關係？
  1.上訴人主張替考拉寧（Teicoplanin ）的不良反應發生率較
    萬古黴素（Vancomycin）為小，甲○○對甫動完手術之徐禮
    使用對身體副作用較大的萬古黴素（Vancomycin），導致徐
    禮周於93年9 月6 日死亡，其用藥顯有過失，自應負損害賠
    償責任云云，被上訴人則辯稱: 替考拉寧（Teicoplanin ）
    及萬古黴素（Vancomycin）二種用藥均係金黃色葡萄球菌感
    染症治療用藥，臨床上並無證據證明使用替考拉寧（Teicop
    -lanin ）之副作用較少等語。
  2.查，徐禮周於93年8 月24日轉至胸腔內科呼吸加護病房，同
    年8 月25日心臟超音波檢查顯示有中度二尖瓣逆流，而因兩
    側有胸水已經置放兩側引流管引流胸水，且徐禮周早上仍有
    發燒，胸部X 光檢查仍呈現肺炎，於當日起開始使用氧化物
    片劑（Ciprofloxacin ）及盤林西林（Penicillin）治療，
    共5 天。因持續右上肺葉肺炎或塌陷，於8 月31日安排胸部
    電腦斷層檢查，結果並無發現有腫瘤或淋巴結，但右上肺葉
    及兩側下葉肺炎，以及囊泡（bleb）併氣胸。8 月25日追蹤
    之痰培養於8 月27日報告為金黃色葡萄球菌。8 月27日白血
    球為11840 。追蹤之痰抹片於8 月30日仍然呈現格蘭氏陽性
    及格蘭性陰性菌，而白血球上升至30300 ，中性球為94% ，
    故於8 月30日將抗生素調整為萬古黴素（Vancomycin）及亞
    胺培南（Imipenam）等情，有徐禮周之高雄榮總病歷在卷可
    證，足見徐禮周於93年8 月24日轉至胸腔內科呼吸加護病房
    後，甲○○即對之為積極檢查，找出徐禮周右上肺葉肺炎之
    原因，於經過一連串檢查，確定徐禮周感染金黃色葡萄球菌
    後（病源菌），即對之施予治療金黃色葡萄球菌萬古黴素（
    Vancomycin），並未延誤投藥之時間，亦無違背醫療常規。
    參以原審就替考拉寧（Teicoplanin ）及萬古黴素（Vancom
    -ycin ）之差別及副作用等送請行政院衛生署醫事審議委員
    會鑑定，行政院衛生署於97年7 月17日以衛署醫字第097020
    0214號函附醫事審議委員會編號0000000 號鑑定書回覆，鑑
    定結果認: 徐禮周住院時，感染科也懷疑有結核菌之可能，
    胸腔科甲○○也懷疑有腫瘤，故安排電腦斷層。而病人使用
    類固醇，且長期使用呼吸器，使得病程更為複雜。除非金黃
    色葡萄球菌，係自無菌檢體（包含血液，胸水，或直接穿刺
    肺部檢體），或是自施行支氣管鏡下支氣管肺泡灌洗術（BA
    L ）所取得者，才可說是金黃色葡萄球菌之確定病原學診斷
    ，而作痰液培養可以導引治療，但是並不一定能確定病原菌
    ，必須確定有金黃色葡萄球菌，而醫師沒有及早使用抗金黃
    色葡萄球菌藥物，才可認為有延誤。徐禮周住院一個月才轉
    至胸腔科，有多發性肺炎，且係使用類固醇及呼吸器之老人
    ，在臨床上極難為處理，診斷及治療過程極為複雜，需視臨
    床醫師判斷，又萬古黴素（Vancomycin）、替考拉寧（Teic
    -oplanin）兩種藥物同為四環徽素類（glycopeptide類），
    並無明顯差別。替考拉寧（Teicoplanin ）是歐洲藥廠藥物
    ，其安全性在美國FDA 並未核准使用，無任何文獻證據顯示
    選擇使用替考拉寧（Teicoplanin ）在金黃色葡萄球菌肺炎
    ，會較萬古黴素（Vancomycin）更適當，且本件使用藥物之
    種類及時機，對於徐禮周之死亡結果，並無法認定有因果關
    係等情（見原審卷第329 頁），足見甲○○於確定徐禮周感
    染金黃色葡萄球菌後，選用萬古黴素（Vancomycin）治療徐
    禮周所感染之金黃色葡萄球菌，係符合醫療常規，與徐禮周
    死亡間並無相當因果關係，自毋庸負損害賠償責任，是上訴
    人之上開主張，不足採信。
（四）被上訴人庚○○未於93年8 月24日將徐禮周已檢驗出有抗
      藥性金黃色葡萄球菌（ORSA）一事告知上訴人及徐禮周之
      其他家屬，是否有過失？
    上訴人主張被上訴人庚○○未於93年8 月24日將徐禮周已檢
    驗出有抗藥性金黃色葡萄球菌一事告知上訴人及徐禮周之其
    他家屬，有過失云云，為被上訴人所否認，縱如上訴人所主
    張庚○○未於93年8 月24日將徐禮周已檢驗出金黃色葡萄球
    菌一事告知上訴人及徐禮周之其他家屬一節屬實，惟未告知
    亦與徐禮周因感染金黃色葡萄球菌而死亡間亦無相當因果關
    係，是難令庚○○就徐禮周死亡負損害賠償責任。
（五）上訴人依侵權行為損害賠償請求權，請求被上訴人應負連
      帶賠償責任，有無理由？如有理由，則上訴人得請求之精
      神慰撫金金額為何？
  1.按侵權行為所發生之損害賠償請求權，須加害人有故意或過
    失不法侵害他人權利之行為，且損害之發生與加害人之故意
    或過失加害行為間有相當因果關係，始能成立。
  2.被上訴人戊○○、庚○○、甲○○對徐禮周所施予之醫療行
    為均符合醫療常規，並無醫療疏失，且徐禮周死亡與被上訴
    人戊○○、庚○○、甲○○之醫療行為間並無相當因果關係
    ，已如前述，是依前揭說明，被上訴人戊○○、庚○○、甲
    ○○就徐禮周之死亡，自毋庸負侵權行為損害賠償責任，其
    等之僱用人高雄榮總亦毋庸負連帶賠償責任。故上訴人本於
    侵權行為之法律關係請求被上訴人連帶賠償上訴人精神慰藉
    金各20萬元，即屬無據，不予准許。
六、綜上所述，上訴人本於民法第第184 條第1 項前段、第188
    條及醫療法第82條第2 項之規定，請求被上訴人連帶賠償上
    訴人各20萬元，為無理由，不應准許。原審就上開不予准許
    部分，為上訴人敗訴之判決，於法尚無不合。上訴意旨指摘
    原審此部分之判決不當，求予廢棄改判，為無理由，應予駁
    回。
七、本件事證已臻明確，兩造其餘攻擊防禦方法於本件判決結果
    不生影響，故不再一一論述，併此明。
八、據上論結，本件上訴為無理由，依民事訴訟法第449 條第1
    項、第78條、第85條第1項前段，判決如主文。
中    華    民    國    98    年    12    月    23    日
                            民事第三庭
                                審判長法官  張國彬
                                法      官  吳登輝
                                法      官  鄭月霞
以上正本證明與原本無異。
本件不得上訴。
中    華    民    國    98    年    12    月    23    日
                                書  記  官  白  蘭


司法院資訊處製作；財團法人民間司法改革基金會備份。
